臺灣花蓮地方法院民事判決　　　　　　　96年度重訴字第14號
原　　　告　己○○
　　　　　　戊○○
　　　　　　庚○○
　　　　　　丁○○
共　　　同
訴訟代理人　徐韻晴律師
原　　　告　甲○○
　　　　　　乙○○
　　　　　　丙○○
被　　　告　辛○○○
訴訟代理人　王政琬律師
上列當事人間請求塗銷土地所有權移轉登記等事件，本院於民國
96年11月28日言詞辯論終結，判決如下：
    主　　　文
原告之訴駁回。
訴訟費用由原告己○○、戊○○、庚○○、丁○○負擔。
    事實及理由
一、按訴訟標的對於數人必須合一確定而應共同起訴，如其中一
    人或數人拒絕同為原告而無正當理由者，法院得依原告聲請
    ，以裁定命該未起訴之人於一定期間內追加為原告，逾期未
    追加者，視為已一同起訴。民事訴訟法第56條之1第1項定有
    明文。次按繼承人有數人時，在分割遺產前，各繼承人對於
    遺產全部為公同共有，為民法第1151條所明定。又公同共有
    物之處分及其他之權利行使，除依其公同關係所由規定之法
    律或契約另有規定外，應得公同共有人全體之同意，同法第
    828條第2項亦定有明文。是繼承人因繼承而取得之遺產，為
    公同共有，於受侵害時，須由公同共有人即繼承人全體為訴
    訟上之請求時，始能謂當事人適格無欠缺。經查：本件原告
    己○○、戊○○、庚○○、丁○○（下稱己○○等4人）起
    訴主張坐落花蓮縣壽豐鄉○○段1030、1252、1255、524、
    434、1062、432地號7筆土地（下稱系爭土地）原為訴外人
    梁坤露所有，於95年6月5日以贈與為原因登記為被告所有，
    惟贈與契約及所有權移轉登記之物權行為均因梁坤露是時精
    神狀態屬心神喪失或精神耗弱而無效，梁坤露已於95年12月
    6日去世，兩造及甲○○、乙○○、丙○○（下稱甲○○等
    3人）均為梁坤露之法定繼承人，惟甲○○等3人拒絕同為原
    告，請求本院依前開法條規定裁定命未起訴之甲○○等3人
    追加為原告等語，經本院審酌上開情事及原告所提事證後，
    於民國96年9月27日依前述規定裁定追加甲○○等3人為原告
    ，有民事裁定一份附卷可參（本院卷106至107頁），合先敘
    明。
二、本件原告甲○○經合法通知無正當理由，未於最後言詞辯論
    期日到場，核無民事訴訟法第386條所列各款情形，爰依被
    告聲請，由其一造辯論而為判決。
三、原告己○○等4人主張：
  (一)被告為梁坤露之妻，原告為梁坤露之子女，均為梁坤露之法
    定繼承人，梁坤露雖於生前饒有資產，然因甲○○等3人對
    梁坤露時有頂撞、侮辱情事，父子間衝突不斷，致梁坤露早
    於66年12月4日即曾在更生日報中聲明與其等脫離父子關係
    。
  (二)梁坤露於生前長期患有糖尿病、情感性精神病（躁鬱症），
    數年前更罹患老年期及初老年期器質性精神病態（老年失智
    症），經常往返醫院治療，長年處於心神喪失狀態，並領有
    身心障礙手冊，無法為有效之意思表示。95年3月21日及同
    年月23日梁坤露因上開疾病發作兩度送財團法人佛教慈濟綜
    合醫院（下稱慈濟醫院）急診，並於同年3月24日因病情嚴
    重住進泌尿科轉精神科病房，於同年4月4日出院，嗣於4月
    25日又因精神疾病住進慈濟醫院後轉入腎臟內科，於同年9
    月出院，住院期間梁坤露經歷3次手術並2度住進加護病房。
    詎被告於95年5月梁坤露住院期間意識不清且生命垂危之際
    ，未經梁坤露同意，私自持梁坤露之印章、身分證、印鑑證
    明及土地所有權狀，將梁坤露所有系爭土地以夫妻贈與名義
    ，辦理移轉土地所有權登記予被告，嗣後再以同鄉段434、
    1062、432地號等3筆較有經濟價值之土地向花蓮縣壽豐鄉農
    會設定抵押貸款新台幣910萬元，將所貸得款項分配給甲○○等3人，以避免己○○等4人分得遺產，而此事己○○等4
    人及全部親友直至梁坤露過世後始知悉。原告己○○已針對
    被告上開行為向台灣花蓮地方法院檢察署（下稱花蓮地檢署
    ）提出偽造文書罪告訴，雖經地檢署處分不起訴，惟己○○
    等4人已聲請再議。
  (三)系爭土地之設定原因發生日期係95年5月1日，斯時梁坤露已
    罹患老年失智症，加以於同年4月25日住進慈濟醫院病房後
    ，一直昏迷不醒、意識不清，根本無從為贈與契約之債權行
    為及所有權移轉登記之物權行為，故95年5月1日梁坤露與被
    告間之贈與契約及所有權移轉登記之物權行為，依民法第75
    條之規定，均應屬無效。況系爭土地之過戶，梁坤露自始未
    曾出面，故無法證明梁坤露確有贈與被告之意思表示。
  (四)梁坤露早於83年6月24日至89年1月26日固定在門諾醫院門診
    拿藥服用prozac（百憂解），於94年1月7日經醫師確診為情
    感性精神病（躁鬱症）及老年期、初老年期器質性精神病態
    （老年失智），曾於93年12月22日因狂躁發作有傷害他人及
    危險的行為而送醫治療，之後曾因上開病情住院4次，此二
    項精神疾病均可領有重大傷病卡及身心障礙手冊，而躁鬱症
    及老人失智症均為永久重大精神疾病，且無法根治。梁坤露
    於93年年底精神狀況急速惡化，93年12月時值冬天，梁坤露
    仍穿著短褲，喃喃自語說有人要謀殺他，脾氣焦躁不安，93
    年12月22日左右，家人以陪母親即被告看病為由，並把電子
    琴搬上休旅車，將梁坤露哄騙至門諾醫院看病，因病情嚴重
    ，當晚即轉往慈濟醫院身心醫學科病房住院。94年初梁坤露
    從慈濟醫院出院過年，但人多熱鬧，又出現焦躁與不安，94
    年2月25日再次住院至94年3月7日，且從慈濟醫院診斷證明
    書醫師囑言記載「根據門診病歷紀錄推算，94年2月7日至94
    年2月25日期間，個案應有明顯躁症症狀」，而躁症病人於
    病情發作時會有情緒過度興奮、睡眠需要減少、易怒、爭論
    、易與人起衝突、過份慷慨、熱心、亂花錢、自認能力很強
    、言行誇張、活動量高等症狀。95年初，梁坤露精神病情嚴
    重，神智不清，情緒也暴躁，幾乎一個月要掛多次身心科門
    診，農曆過年前夕，梁坤露又因精神科問題於95年1月23日
    與95年1月27日（除夕前一天）前往慈濟醫院就診，但因過
    年將至，故醫院及家屬均未要求其住院，95年1月28日因腳
    痛痛苦不堪，該日及翌日（29日）還曾去慈濟醫院掛急診，
    1月28日被告請原告己○○、戊○○去台大為梁坤露掛號拿
    藥，95年2月1日（初四）又去慈濟醫院身心科看病，當時梁
    坤露之病況絕無可能有足夠意思能力為贈與之意思表示，被
    告及甲○○等3人明知梁坤露當時已屬心神喪失或精神耗弱
    之狀態，竟說梁坤露曾於過年期間說要將系爭土地贈與被告
    ，顯然為其等共同編造，依梁坤露當時之精神狀態，於贈與
    時應係在意識不清之狀態，根本無法為有效之意思表示，故
    被告及甲○○等3人所稱曾聽聞梁坤露於過年期間說要將土
    地贈與給被告處理一事，顯屬不實，且與被告於地檢署偵訊
    時所稱贈與之時間點為95年2、3月亦有明顯出入。
  (五)甲○○等3人為被告過戶後之既得利益者，被告將其中3筆土
    地設定抵押借款分給其3人，自難期待其3人之證詞為真；證
    人癸○○於同年1月31日（初三）至梁家拜年時，並未見到
    梁坤露，當時僅有被告出去前院迎接，癸○○只寒喧幾句就
    匆匆趕往其他鄉民家裡拜年，根本未踏進梁家，是其應不具
    作證之適格。何況梁坤露因病重當日早晨都在昏睡狀態，癸○○自不可能與梁坤露談話，且乙○○多年來為癸○○輔選
    ，兩人交情匪淺，癸○○之證詞難免偏頗被告，而梁坤露因
    細故一向討厭癸○○，更不可能在病重之際向一不相干之外
    人交代自己的財產如何處置。
  (六)原告依法繼承系爭土地之所有權，然系爭土地現由被告占有
    使用收益中，被告既無所有權，亦無單獨占有使用收益之權
    益，爰依繼承之法律關係、民法第767條、第184條第1項前
    段、第179條之規定請求（擇一勝訴即可）。並聲明：1.確
    認被告與梁坤露間就系爭土地所為贈與契約之債權行為及所
    有權移轉登記之物權行為均無效；2.被告與梁坤露於95年6
    月5日就系爭土地之所有權移轉登記應予塗銷，被告並應將
    系爭土地返還予梁坤露之全體繼承人。
四、被告則以：
  (一)己○○等4人主張被繼承人於95年5月間已達心神喪失狀態，
    無贈與之意思表示，而被告竟持證件以贈與之原因辦理系爭
    土地移轉登記，則己○○等4人自應就斯時梁坤露是否已達
    心神喪失狀態負舉證之責。己○○等4人所提之診斷書僅能
    證明梁坤露患有躁症、糖尿病、皮膚病、老年期及初老年期
    器質精神病態、情感性精神病，惟是否達於心神喪失狀態，
    仍應由精神專科醫師長期觀察後始能作一判定，非可以一紙
    診斷書即認定梁坤露已心神喪失。
  (二)梁坤露於95年1月28日在被告及甲○○等3人面前同意將系爭
    土地贈與被告，並授權由被告全權處理，嗣於同年1月31日
    （農曆過年初三）訴外人即花蓮縣議員癸○○來梁坤露家拜
    年時，梁坤露亦曾向癸○○表示要將系爭土地贈與被告全權
    處理，爾後被告即親自持有關證件委託代書辦理土地移轉登
    記。梁坤露雖偶有身體不適，然斯時梁坤露精神狀態正常，
    並無心神喪失。
  (三)梁坤露登報聲明與甲○○等3人脫離父子關係一事，係因梁
    坤露與甲○○在觀念上無法溝通發生爭吵，始一時生氣要求
    甲○○登報，甲○○為順父意，維持和諧始予登報，事後即
    言歸於好，並無不和，況梁坤露與甲○○等3人有血緣關係
    ，登報並不能切割其等之父子關係。己○○等4人告訴被告
    及甲○○等3人涉嫌偽造文書案件，已由花蓮地檢署處分不
    起訴等語資為抗辯。並聲明：原告之訴駁回。
五、兩造不爭執之事實：
  (一)被告為梁坤露之妻，原告為梁坤露之子女，均為梁坤露之法
    定繼承人。
  (二)系爭土地原為梁坤露所有，於95年6月5日以贈與為原因登記
    為被告所有，登記之原因發生日期為95年5月1日。原告所提
    土地登記簿謄本為真正（本院卷23至29頁）。
  (三)原告所提診斷證明書、病歷資料為真正。
六、得心證之理由：本件兩造所爭執之處，應在於：原告主張梁
    坤露於95年5月1日將系爭土地贈與被告時，係無意識或在精
    神錯亂中所為，該贈與行為及所有權移轉登記之行為無效，
    是否有理？茲審酌如次。
七、按當事人主張有利於己之事實者，就其事實有舉證之責任。
    民事訴訟法第277條前段定有明文。各當事人就其所主張有
    利於己之事實，均應負舉證之責，故一方已有適當之證明者
    ，相對人欲否認其主張，即不得不更舉反證。主張法律關係
    存在之當事人，僅須就該法律關係發生所須具備之特別要件
    ，負舉證之責任，至於他造主張有利於己之事實，應由他造
    舉證證明（最高法院19年上字第2345號判例、48年台上字第
    887號判例意旨參照）。依據前述說明，本件被告主張其與
    梁坤露間就系爭土地之贈與契約及所有權移轉登記之物權契
    約均有效存在，即應由其舉證證明。經查：
  (一)證人癸○○到庭證稱：（問：95年農曆年你是否曾經到梁坤
    露的家中拜年？）有的，那時候是我鄉長任內，也是剛當選
    縣議員，我通常都會去鄉民家擇點拜年，我去的時候有看到
    梁坤露、被告、丙○○（從台北回來），當時他們都在屋內
    ，他們的鐵門沒有關，我就直接進去。我們聊了些家常事，
    我在那邊待了好一會兒，但確實待多久我不記得。我有跟梁
    坤露聊天，有聊到梁坤露家裡財產的事情，梁坤露有說到希
    望他的財產由被告全權處理，被告是他太太，跟著他辛苦一
    輩子，上次我去地檢署作證，也有問到這個，我也是這樣回
    答，我真的有聽到梁坤露這樣說，我記得很清楚，印象也比
    較深，因為他提到財產的問題，還提到他太太好辛苦，梁坤
    露有說要將財產贈與給太太全權處理等語（本院卷149、150
    頁筆錄參照）。
  (二)證人甲○○、乙○○、丙○○均證稱：95年除夕（即95年1
    月28日）晚上，梁坤露曾向家人表示要將財產贈與給被告全
    權處理等語（本院卷146至149頁筆錄參照）。
  (三)證人即地政士壬○○到庭證稱：系爭土地移轉登記事宜是我
    幫被告將文件內容繕打完妥，由被告自行送件的，這個案子
    我並未到地政事務所送件親自承辦，而是將文書打好後交給
    被告及其子乙○○去處理。到我事務所時，也是被告和乙○○一起來。我在繕打上開文件時沒有見過贈與人梁坤露等語
    （本院卷186、187頁）。
  (四)本院以為：證人癸○○對梁坤露為贈與之表示係親見親聞，
    自有證據能力，況其與兩造間並不具親誼嫌隙等利害關係，
    衡情其亦無迴護被告之必要，且上開證人所述核與被告所提
    95年1月28日梁坤露與家人吃年夜飯之照片、花蓮縣花蓮地
    政事務所96年10月8日函所附土地登記申請書、印鑑證明、
    土地所有權贈與移轉契約書等文書（本院卷166至171頁）內
    容相符，應可採信。原告固提出錄音帶及譯文1份，欲證明
    贈與乙事為虛偽云云，惟細觀該譯文內容為原告庚○○與甲○○等3人之對話，對話內容均環繞著梁坤露遺產處理問題
    ，且含諸多情緒性甚至謾罵之言語，可證原告庚○○與甲○○等3人確因財產等問題互相指責，而導致今日之訴訟，然
    無法因其等不理性之對話，即推認系爭土地之贈與為虛偽，
    故該錄音帶及譯文顯然無法為原告上述主張之有利佐證，是
    以原告表示證人甲○○等3人為主導整個事件之既得利益者
    ，證人癸○○與乙○○關係深厚，梁坤露討厭癸○○云云，
    並未能舉證以實其說，自不足採；至原告所提戊○○具名之
    聲明書（本院卷119頁），屬法院外之書狀陳述，既未經兩
    造同意作為證據，亦未會同經公證人認證，依法自不具證據
    能力（民事訴訟法第305條規定參照）。
  (五)綜合上述諸位證人證詞及前揭文書資料，足證梁坤露於95年
    1月28日確有與被告就系爭土地成立贈與契約，並授權被告
    全權處理系爭土地，故被告嗣於95年5月間由乙○○協助其
    辦理系爭土地之所有權移轉登記事宜，而於95年6月5日以贈
    與為原因登記為所有權人，即屬有據。至系爭土地之土地登
    記簿謄本上所記載之原因發生日期雖為95年5月1日，惟被告
    與梁坤露間係於95年1月28日成立贈與契約，自應認95年1月
    28日始為贈與契約實質上之原因發生日，而不受土地登記簿
    謄本形式上記載之影響，附此敘明。
八、按無行為能力人之意思表示，無效；雖非無行為能力人，而
    其意思表示，係在無意識或精神錯亂中所為者亦同，民法第
    75條定有明文。所謂無意識，係指全然欠缺意思能力之謂；
    精神錯亂，則指精神作用暫時發生異狀以致喪失正常之意思
    能力而言。又主張法律關係具有障礙事由之當事人，須就該
    障礙事由，負舉證之責任。而此障礙事由之存在，雖非不能
    以業經證明之間接事實加以推認，但須兩者間具有因果關係
    存在者，始克當之。苟負舉證責任之一方所證明之間接事實
    ，不足以推認障礙事由之存在，縱不負舉證責任之一方就其
    主張之事實不能證明或陳述不明、或其舉證尚有疵累，仍難
    認負舉證責任之一方已盡其舉證之責，自不得為其有利之認
    定（最高法院93年度台上字第2158號判決意旨參照）。本件
    被告就其與梁坤露間成立系爭土地之贈與契約及所有權移轉
    登記之物權契約等事實有適當之證明，已如前述，則主張前
    述贈與契約之債權行為及所有權移轉登記之物權行為具有民
    法第75條所定障礙事由（無意識或精神錯亂）之原告，自須
    就該障礙事由，負舉證之責任，始得信其主張為真實。經查
    ：
  (一)原告提出梁坤露之診斷證明書及病歷資料數份，內容略以：
    梁坤露因躁症復發、糖尿病、皮膚病，於83年6月24日至89
    年1月26日固定在門諾醫院門診拿藥服用prozac；因老年期
    及初老年期器質性精神病態、情感性精神病，於93年12月23
    日至94年1月7日、94年2月25日至94年3月7日、95年3月31
    日至95年4月4日、95年4月25日至95年4月27日在慈濟醫院精
    神科病房住院4次；因尿道括約肌痙攣、糖尿病、憂鬱症，
    於95年3月24日在泌尿科住院治療，95年3月28日接受肉毒桿
    菌注射，95年3月31日轉科；因高鈣血症併意識不清、多發
    性骨髓瘤、糖尿病、攝護腺肥大、貧血，於95年4月27日由
    身心醫學科轉入腎臟內科因高鈣血症併意識不清，於95年5
    月12日因多發性骨髓瘤轉出至血液腫瘤科，於腎臟內科期間
    ，意識不完全清楚；根據慈濟醫院病歷記載，梁坤露於94年
    1月7日從身心醫學科出院，當時診斷為情感性精神病、躁期
    ，出院後規則返診，94年2月7日開始有明顯情緒亢奮，至94
    年2月25日因躁症症狀嚴重而再度入院，根據門診病歷紀錄
    推算，94年2月7日至94年2月25日期間，個案應有明顯躁症
    症狀等情，有診斷證明書、病歷等可參（本院卷19至22、84
    、87至89頁），上開資料固可證明梁坤露於83年至95年間確
    實患有情感性精神病、老年期及初老年期器質性精神病態等
    病症，經常往返醫院治療，甚至多次住院等情，但該等間接
    事實仍不足以推認梁坤露於95年1月28日就系爭土地為贈與
    及授權被告辦理所有權移轉登記之意思表示時，係處於無意
    識或精神錯亂之狀態（蓋兩者間並無必然之因果關係），且
    梁坤露斯時又未受禁治產之宣告（本院卷240至243頁），是
    本院自難認該贈與行為及所有權移轉登記行為有無效之原因
    。
  (二)經本院依原告聲請函詢慈濟醫院請其依梁坤露之病歷記載，
    說明梁坤露於95年1月1日起至其去世日即95年12月6日止該
    段期間之精神狀況，是否達於心神喪失或精神耗弱，致不能
    處理自己事務之程度，該院函覆稱：梁坤露，主訴：情緒不
    穩、認知功能減退；診斷：情感性精神病、譫妄。治療經過
    ：1.所詢期間，依病歷記載，病人於95年3月31日因情緒高
    昂、多疑，由泌尿科轉至精神科住院治療，較穩定後於95年
    4月4日出院。惟病人又於95年4月25日因多種認知功能於一
    週內減退而住院，之後因意識狀態改變而於95年4月27日轉
    內科續治療。2.所詢事項須經精神鑑定程序，方可為報告，
    因病人已往生，無法進行鑑定，且僅依於本科兩次短程住院
    ，難據以判斷一長時間（95.1.1～95.12.6）之精神狀況等
    情，有慈濟醫院96年11月6日函及病情說明書在卷可參（本
    院卷180、181頁）。依慈濟醫院前述函覆內容可知，該院所
    述之治療經過，並不能據以認定梁坤露於95年間有全然欠缺
    意思能力或有因精神作用暫時發生異狀以致喪失正常之意思
    能力之情形，是顯然無法憑梁坤露在慈濟醫院之病情及就醫
    情形，認定其於95年間長期處於無意識或精神錯亂之狀態。
  (三)原告雖再聲請傳訊慈濟醫院之醫師楊重源、王祥章說明梁坤
    露於95年間就診之病況，以明梁坤露生前之精神狀況云云，
    惟前述慈濟醫院函及病情說明書對此已詳細敘明，故本院認
    並無傳訊楊重源、王祥章之必要。
九、綜上所述，原告未能舉證證明被告與梁坤露間就系爭土地之
    贈與行為及所有權移轉登記之行為有民法第75條無效之原因
    。被告與梁坤露間之贈與關係既屬合法有效，則系爭土地即
    非原告所得繼承之遺產，被告並無故意或過失不法侵害原告
    權利之侵權行為，且被告依贈與契約而登記為系爭土地之所
    有權人，乃屬有法律上之原因，並非不當得利。從而，原告
    主張依繼承之法律關係，並依民法第767條、第184條第1項
    前段、第179條之規定請求確認被告與梁坤露間就系爭土地
    所為贈與契約之債權行為及所有權移轉登記之物權行為均無
    效，並請求被告塗銷95年6月5日就系爭土地所為之所有權移
    轉登記，將系爭土地返還予梁坤露之全體繼承人，為無理由
    ，應予駁回。
十、本件事證已臻明確，兩造其餘攻擊防禦方法與舉證，均無礙
    勝負判斷，爰不一一論列，附此敘明。
十一、訴訟費用負擔之依據：民事訴訟法第78條、第56條之1第5
      項、第85條第1項前段。
中　　華　　民　　國　　96　　年　　12　　月　　14　　日
                        臺灣花蓮地方法院民事庭
                            法      官  楊碧惠
上列正本係照原本作成。
如不服本判決，應於送達後20日內，向本院提出上訴狀並表明上
訴理由，如於本判決宣示後送達前提起上訴者，應於判決送達20
日內補提上訴理由書(須附繕本)。
中　　華　　民　　國　　96　　年　　12　　月　　18　　日
                            法院書記官  紀龍年
